臺灣士林地方法院刑事判決　　　　　　　　　　　　　　　九十年度自字第八三號
　　自　訴　人　丙○○
　　被　　　告　甲○○
　　　　　　　　乙○○
　　共同選任辯護人　李建賢律師
右列被告因詐欺等案件，經自訴人提起自訴，本院判決如左：
    主  文
甲○○、乙○○均無罪。
    理  由
一、自訴意旨略以：被告甲○○、乙○○為夫妻，共同在台北市經營福茂旅行社。被
    告二人共同基於意圖為自己不法所有之概括犯意聯絡，由被告乙○○於民國八十
    八年一、二月間某日，佯稱公司有客戶要出團需現金，並交付客票一張向自訴人
    丙○○借款新台幣（下同）二十一萬九千元，詎該票屆期後竟退票，退票後被告
    乙○○即持許秀聰為發票人，票款面額各三萬六千五百元之本票六張予自訴人換
    前開支票。被告乙○○復於八十八年一、二月間某日，又以帶團出國需現金購買
    機票為由，而持雙緯企業有限公司（負責人為駱楊秀晴）為發票人，華南商業銀
    行大同分行為付款人，票款三十五萬元之支票一紙聲稱係客票，向自訴人丙○○
    借款三十五萬元，自訴人不疑有他旋交款予被告乙○○。詎前開本票僅兌現部分
    ，且經查訪亦無許秀聰之人。而上開雙緯企業有限公司之支票到期亦退票，經查
    探始知該支票根本非客票而係被告甲○○所申請甲存帳戶之支票，自訴人方知受
    騙。因認被告二人涉有刑法詐欺罪嫌（借款部分）、偽造有價證券罪嫌（偽造許
    秀聰名義之本票及駱楊秀晴名義之支票）、偽造私文書罪嫌（於支票上蓋用駱楊
    秀晴之印章）。
二、按犯罪事實應依證據認定之，無證據不得推定其犯罪事實，刑事訴訟法第一百五
    十四條定有明文。次按告訴人之告訴，係使被告受刑事追訴為目的，故其陳述是
    否與事實相符，自應調查其他證據，以資審認；又犯罪事實之認定，應憑證據，
    如未能發現相當證據，或證據不足以證明，自不能以推測或擬制之方法，以為裁
    判基礎（最高法院五十二年度台上字第一三００號、四十年度台上字第八六號判
    例參照）。再按詐欺罪之成立，除行為人需施以詐術外，尚需有不法所有之意圖
    ，若無此意圖，縱施用詐術，亦難以該罪相繩。
三、訊據被告甲○○、乙○○均堅決否認上開犯行，被告乙○○辯稱：與自訴人丙○○借款時日已久，均有借有還，上開支票蓋駱楊秀晴之章，乃因發票時拿錯印章
    所致，然一發現，即補蓋上甲○○之章；又前述二十一萬九千元乃待張美鳳向自
    訴人借款，於交付為該借款擔保之支票跳票後，旋尋張美鳳協商，張美鳳方支付
    許秀聰之本票六張以換票，該本票亦有兌現部分，另不知是否確無許秀聰之人；
    又上開支票雖跳票，惟於跳票後即與自訴人協調該筆借款業已清償，絕無詐欺之
    意等語，被告甲○○則辯稱：上二借款均乙○○與自訴人商借，與其無涉，僅於
    跳票時協助乙○○解決等語。
四、按自訴人於自訴案件中，相當於公訴案件檢察官之地位，就其自訴之犯罪事實，
    有舉證之責。查自訴人認無「許秀聰」此人，被告竟將許秀聰為發票人之本票交
    付予伊，而認被告涉有偽造有價證券之犯行，無非以其嗣後找不到許秀聰之人，
    且依本票上之住址查詢並無許秀聰之人為據，然自訴人所主張之上開情事，除其
    一己之指訴外，並未舉證以實，亦未提供證據供本院調查，自難憑其單一之指訴
    及許秀聰之本票為被告乙○○交付予自訴人，即認該本票係偽造及被告為偽造前
    述本票之人。
五、經查上開三十五萬元之支票退票後七日內，被告二人即以被告甲○○之支票、被
    告乙○○之本票及部分現金換回上開支票，嗣後所換之支票及本票均已兌現，該
    筆三十五萬元債務業已清償。而被告乙○○商借二十一萬九千元時，所給付供擔
    保之支票退票後，被告乙○○於七日內持許秀聰任發票人之前開六紙本票與自訴
    人換票，其中二張本票業已全額兌現，另張本票則給付三萬零五百元。另上二筆
    借款均為被告乙○○為之，被告甲○○並未出面，被告甲○○僅於支票退票後與
    被告乙○○前來協調等情，業據自訴人於本院述明。茲不論被告乙○○因三十五
    萬元借款交付上開票據時，有無訛稱該支票係客票，及二十一萬九千元之借款究
    為其所借或代張美鳳所借，端以被告乙○○於交付為借款擔保之支票退票後，並
    未避不見面，置之不理，反而速於七日內與自訴人協商換票，其中三十五萬元借
    款所換之票，並全部兌現，業已清償；而二十一萬九千元借款，所換之六張面額
    各三萬六千五百元之本票，則全額兌現二張，另給付三萬零五百元，共給付十萬
    三千五百元，依上情以觀，堪認縱二十一萬九千元之借款亦為被告乙○○所借，
    惟其向自訴人商借上二筆借款時，絕無不予返還之不法所有意圖自明，否則於支
    票退票其何需換票並清償？是依前說明，被告乙○○之舉，自難以刑法詐欺罪相
    繩。又上二筆借款時，被告甲○○均未出面，僅於票據退票時，同與乙○○和自
    訴人協調等情，業據自訴人陳明在卷。被告甲○○既未參與借款事宜，亟難以其
    為發票人及其與乙○○為夫妻，即認上開借款其亦知之，況如前述，借款人之乙○○並無不予返還之不法所有意圖，而難以刑法詐欺罪相繩，被告甲○○自亦不
    該當該罪。
六、至自訴人指稱：被告乙○○交付擔保上開三十五萬元借款之支票，其上盜蓋「駱
    楊秀晴」之章，嗣經提示退票方經銀行通知改蓋「甲○○」之章，被告二人此部
    分涉偽造有價證券及偽造私文書犯嫌云云，惟此為被告乙○○堅決否認，辯稱：
    開立上張支票時，不慎錯蓋「駱楊秀晴」之章，在交付自訴人前即發現，並改蓋
    「甲○○」之章等語，經查上開支票雖蓋有「駱楊秀晴」之章，惟其上已畫「Ｘ
    」表示刪除，而查其退票之理由乃「存款不足」，非「印鑑不符」，此有退票理
    由單在卷可稽，查上開支票乃甲○○所請之支票帳戶，若該支票原無甲○○之印
    文，其退票理由應為「印鑑不符」，且衡諸銀行實務於支票蓋錯印章時，亦無通
    知補蓋印章之慣例，是自訴人稱收票時無甲○○之章，至銀行提示退票後才補蓋
    甲○○之章，顯不可採。查該支票被告乙○○雖原蓋「駱楊秀晴」之章，惟一經
    發現即畫「Ｘ」刪除，且立即蓋上甲○○之印文，顯見乙○○所辯是錯蓋「駱楊
    秀晴」印章等語，勘可採信。是乙○○使用「駱楊秀晴」印章發票，應無偽造有
    價證券及盜用印章之犯行無訛。而被告甲○○並未參與該張支票之發票事宜，自
    亦無從以該罪相繩。
七、綜上所述，自訴人所舉證據尚不足證明被告二人有上開犯行。此外，亦無證據足
    資認定被告二人有自訴人所指之犯行，不能證明被告犯罪，依法自應諭知無罪之
    判決。
八、據上論斷，應依刑事訴訟法第三百四十三條、第三百零一條第一項，判決如主文
    。
中      華      民      國      九十一     年      四    月    二十五   日
                                       臺灣士林地方法院刑事第一庭
                                           法  官  江  翠  萍
右正本證明與原本無異。
如不服本判決，應於判決送達後十日內，向本院提出上訴狀。
                                            書記官  范  淑  芬
中      華      民      國      九十一      年      五    月      一    日
